臺灣高等法院民事判決　　　　　　　　　94年度家上字第11號
上　訴　人　乙○○
　　　　　　　　　　　　號
　　　　　　甲○○
共　　　同
訴訟代理人　劉承斌律師
被　　　告　丁○○○
被　上訴人　丙○○
訴訟代理人　徐秀鳳律師
上列當事人間不動產所有權移轉登記事件，上訴人等對於中華民
國93年11月18日臺灣士林地方法院93年度家訴字第30號第一審判
決提起上訴，本院於94年7月19日言詞辯論終結，判決如下：
    主  文
原判決廢棄。
上開廢棄部分，被上訴人在第一審先位之訴駁回。
上訴人乙○○、甲○○應將坐落台北市○○區○○段一小段四二
四建號即門牌號碼台北市○○區○○街四十二巷四號建物，暨其
坐落基地即台北市○○區○○段一小段三一七地號與三一八地號
土地於民國九十二年九月二十九日辦理之分割繼承登記予以塗銷
。
上訴人乙○○、甲○○及被告丁○○○應於上開分割繼承登記塗
銷後就該建物及基地土地辦理繼承登記。上訴人乙○○應登記為
陳王罔市遺囑執行人後將上開房屋、土地應有部分各三分之一辦
理所有權移轉登記與被上訴人丙○○。
第一、二審訴訟費用由上訴人及被告連帶負擔。
    事實及理由
一、被上訴人於原審聲明起訴為客觀訴之合併，原審就被上訴人
    先位聲明為勝訴之判決，固毋庸就其備位聲明為審理，惟上
    訴人提起上訴，被上訴人在原審備位聲明亦生移審之效力，
    本院如認原審判決被上訴人先位聲明不當，除應將該部分第
    一審判決廢棄，改判駁回其訴外，仍須就被上訴人第一審所
    為之預備之訴審理，另被上訴人於原審起訴時就備位之訴部
    分主張，上訴人乙○○為遺囑執行人，自負有被繼承人之遺
    囑交付遺贈物之義務，應按遺囑內容進行遺贈程序，故其自
    係本於遺囑法律關係而為請求，其復於本院陳明係依侵權行
    為及遺囑法律關係請求，被上訴人僅為將請求權法律關係予
    以明確而已，合先敘明。
二、被上訴人起訴主張：上訴人與被上訴人之母丁○○○均為被
    繼承人陳王罔市之子女，陳王罔市生前欲將其所有台北市○
    ○區○○段1小段424建號即門牌號碼台北市○○區○○街42
    巷4號建物暨其坐落基地即台北市○○區○○段1小段317、
    318地號土地（下稱系爭房地）應有部分均三分之一遺贈與
    被上訴人，陳王罔市曾先諮詢洪健樺律師，其建議至法院公
    證即可，遂於民國（以下同）88年7月9日至原法院公證遺囑
    ，將系爭房地應有部分均三分之一遺贈與被上訴人，上開公
    證遺囑雖有記載：「‧‧‧即丙○○日後生子，其中一人需
    姓陳」，惟細譯遺囑全文可知，上開記載不過是陳王罔市希
    望被上訴人受贈房地後不忘延續陳家香火，非指須被上訴人
    生子且有子姓陳時，方將名下房地遺贈與被上訴人。嗣被繼
    承人陳王罔市於92年1月18日死亡，被上訴人曾向原法院聲
    請指定被繼承人陳王罔市之遺囑執行人，經原法院於92年9
    月15日裁定由上訴人乙○○擔任遺囑執行人。上訴人乙○○
    本應按被繼承人之遺囑內容進行遺贈程序，被上訴人亦屢向
    上訴人等繼承人請求依上開公證遺囑將系爭房地應有部分三
    分之一移轉登記予被上訴人，惟均未獲置理，且上訴人乙○
    ○及甲○○竟於92年9月29日逕行辦理系爭不動產之繼承分
    割登記，由該二人取得系爭房地應有部分各六分之一，迄今
    仍未按前述遺囑內容將系爭房地所有權應有部分移轉登記予
    被上訴人，顯然侵害被上訴人之權益，構成共同侵權行為。
    為此依民法第184條及第185條規定，訴請先位判決命上訴人
    乙○○及甲○○應將系爭房地應有部分各六分之一移轉登記
    予被上訴人。備位聲明則依侵權行為、遺贈之法律關係，請
    求判決上訴人乙○○及甲○○應將系爭房地於92年9月29日
    辦理之分割繼承登記予以塗銷；上訴人乙○○、甲○○及丁
    ○○○應於上開分割繼承登記塗銷後就該建物及基地土地辦
    理繼承登記，上訴人乙○○並應登記為陳王罔市遺囑執行人
    後將系爭房地應有部分各三分之一辦理所有權移轉登記與被
    上訴人等語。並聲明：(一)上訴駁回。(二)訴訟費用由上訴人負
    擔。(三)備位聲明(1)上訴人乙○○、甲○○應將坐落台北市○
    ○區○○段1小段424建號即門牌號碼台北市○○區○○街42
    巷4號建物，暨其坐落基地即台北市○○區○○段1小段317
    地號與318地號土地於民國92年9月29日辦理之分割繼承登記
    予以塗銷。(2)上訴人乙○○、甲○○及被告丁○○○應於上
    開分割繼承登記塗銷後就該建物及基地土地辦理繼承登記。
    上訴人乙○○應登記為陳王罔市遺囑執行人後將上開房屋、
    土地應有部分各三分之一辦理所有權移轉登記與被上訴人丙
    ○○（原審准許被上訴人先位聲明，上訴人不服提起上訴。
    ）。
三、上訴人及被告則以陳王罔市親生之長子陳文振早逝，致使陳
    王罔市耿耿於懷，其在世一再強調後代子孫必須有人姓陳，
    以繼承陳家香火。被上訴人所提出之公證遺囑已特別書明「
    使其（即被上訴人丙○○）傳承陳家香火，即丙○○日後生
    子，其中一人需姓陳。」，顯見立遺囑人為陳家香火傳承之
    期待，其真意確係附有被上訴人須「傳承陳家香火，即丙○
    ○日後生子，其中有一人需姓陳」之條件，否則何需記載此
    段文字，且當時之公證人蘇振文亦證稱遺贈應以此為條件，
    現被上訴人已婚但未生子嗣無任何親生子姓陳，故遺贈之條
    件尚未成就而未發生效力，上訴人對被上訴人自無履行遺贈
    內容之義務。況被上訴人將來生育與否乃繫於將來不確定之
    事實，倘被上訴人遲未生育，卻仍終身享有房地遺贈，豈為
    立遺囑人念茲在茲傳承香火之真意，若待被上訴人有姓陳之
    子女得傳承陳家香火，斯時被上訴人再向上訴人請求，上訴
    人必遵母親之遺願將系爭房地移轉與被上訴人，若上訴人已
    另為處分，上訴人亦負債務不履行之損害賠償責任。又縱認
    為該遺贈為無條件之贈與，而非附停止條件之贈與，然被上
    訴人起訴所主張之先位請求係依民法第184、185條侵權行為
    ，而備位請求始係依民法第184、185條侵權行為及遺贈契約
    ，從而，不論先備位之請求，上訴人均須先構成民法第184
    、185條之侵權行為，被上訴人之請求始有理由，而被上訴
    人始終均未曾取得本件房地之所有權，故被上訴人自無所有
    權受到侵害，至多僅係其得請求移轉房地之債權受侵害，惟
    民法第184條第1項前段之侵權行為之權利不包含債權之侵害
    ，故自不該當民法第184條第1項前段之侵權行為，上訴人等
    依法辦理繼承登記，更難謂係以「故意違背善良風俗之方法
    」或「違反保護他人法律之情形」侵權行為，從而，被上訴
    人主張上訴人侵權行為容有誤會，被上訴人以侵權行為法律
    關係請求損害賠償確非適法云云，資為抗辯。上訴人並聲明
    ：(一)原判決廢棄。(二)被上訴人在第一審之訴及備位之訴均駁
    回。(三)訴訟費用由被上訴人負擔。被告聲明：駁回被上訴人
    備位之訴。
四、被上訴人主張伊係被繼承人陳王罔市之外孫，上訴人、被告
    為陳王罔市之子女，被上訴人已婚但未有陳姓子嗣，陳王罔
    市生前於88年7月9日曾立公證遺囑，將系爭房地應有部分均
    三分之一遺贈與被上訴人，系爭房地於被繼承人陳王罔市死
    亡後業經辦理繼承登記為上訴人甲○○及乙○○所有之事實
    ，業據提出公證書及公證遺囑、土地登記申請書暨土地建物
    登記謄本（見原審93年士家調字第14號卷第8至18頁）為證
    ，且為上訴人所不爭執（見原審卷第64頁），自堪信此部分
    之主張為真實。
五、被上訴人復主張上訴人乙○○及甲○○於92年9月29日逕行
    辦理系爭不動產之繼承分割登記，由上訴人取得系爭房地應
    有部分各六分之一，未按公證遺囑內容將系爭房地所有權應
    有部分移轉登記予被上訴人，已侵害被上訴人之權益，構成
    共同侵權行為，上訴人乙○○既經原法院裁定擔任遺囑執行
    人，依民法第1215條第1項規定，伊本應按被繼承人之遺囑
    內容進行遺贈程序，被上訴人亦屢向上訴人請求依上開公證
    遺囑，將系爭房地應有部分三分之一移轉登記予被上訴人，
    惟均未獲置理，且上訴人逕行辦理系爭不動產之繼承分割登
    記，各取得系爭房地應有部分各六分之一，迄今仍未按前述
    遺囑內容將系爭房地所有權應有部分移轉登記予被上訴人，
    顯然侵害被上訴人之權益，構成共同侵權行為，且未依遺囑
    而為履行等語，上訴人則否認上情，並以前詞置辯，經查：
  (一)上訴人、被告之被繼承人陳王罔市生前立有系爭遺囑，並至
    原法院公證，業據被上訴人提出公證遺囑影本為證，並據本
    院調公證卷宗查明屬實，且為上訴人所不爭執，該遺囑公證
    作成時，除被繼承人外，尚有證人紀洽和、律師洪健樺及公
    證人在場，依當時擔任公證人之證人蘇振文證稱：「公證遺
    囑的作成，都是依立遺囑人的意思製作的，我製作完成後也
    都會復誦一次給當事人聽，我記得當時我用台語告訴他‧‧
    ‧」、「老太太她對我敘述後，我將他意思寫下來再復誦給
    他知道，他瞭解後，再給他簽名。」（見本院卷第40、41頁
    ），則公證遺囑所載內容係公證人記載陳王罔市口述要旨而
    來，自可認其確出自被繼承人陳王罔市之意，上訴人辯稱被
    繼承人陳王罔市遭被上訴人欺騙辦理公證遺囑，尚屬無據。
  (二)系爭遺囑除表示被繼承人願將其名下之系爭不動產應有部分
    三分之一遺贈被上訴人，另載有「使其傳承陳家香火，即丙
    ○○日後生子，其中一人需姓陳」等語，上訴人抗辯此為該
    項遺贈係附有停止條件或負擔之意思表示。辦理公證書之公
    證人蘇振文先稱當時應該是以此為條件，復改稱應該就是遺
    贈給被上訴人，不是以有無要有姓陳的小孩傳承香火為條件
    等語，嗣又證稱想不起來當時的狀況是不是以姓陳為條件云
    云（見本院卷第40、41、44頁），則依證人蘇振文之證詞，
    尚難確認被繼承人陳王罔市是否以被上訴人生子姓陳為條件
    ，將系爭房地應有部分三分之一遺贈被上訴人。惟查系爭公
    證遺囑一開始即表明陳王罔市願將其名下之系爭不動產應有
    部分三分之一遺贈與被上訴人，其後雖另有「使其傳承陳家
    香火，即丙○○日後生子，其中一人需姓陳」之記載，然並
    未明確記載以丙○○生子姓陳後始為遺贈，或如不依此條件
    履行，即不贈與系爭房地之條件，再觀諸系爭公證遺囑早於
    88年7月9日作成，而被上訴人於89年12月2日始結婚，有結
    婚證書、戶籍謄本（見本院卷第62、74頁）在卷可稽，則被
    上訴人於陳王罔市公證遺囑當時尚未結婚，其結婚後是否生
    子亦不可知，陳王罔市倘有以被上訴人生子姓陳為條件，於
    公證遺囑當時應有告知證人蘇振文、洪健樺，蘇振文亦應會
    在公證遺囑上載明以被上訴人生子姓陳為遺贈之條件，且參
    照公證遺囑當時在場見證之證人紀洽和證稱：「因為陳王罔
    市表示這十幾年來原告（即被上訴人）對她很孝順，所以希
    望她名下之房地三分之一贈與給原告，她說她是無條件贈與
    給原告，但希望日後原告結婚生子的話，其中一個小孩需在
    逢年過節及陳王罔市已過世長子之忌日代她祭拜，所以才寫
    這一段話。」、「（陳王罔市之意是否要等到丙○○結婚生
    子且其子女有人姓陳始願意將該房地贈與給原告）不是，當
    時陳王罔市有提到是無條件要將該房地贈與給原告。」、「
    ‧‧‧只是陳王罔市也有提到無論以後原告有無生子，他都
    願意將該財產與原告，只是希望原告有兒子時，可以逢年過
    節負責祭拜祖先。」（見原審卷第52至54頁），核與證人即
    系爭公證遺囑另位見證人洪健樺律師證稱：「‧‧‧他們（
    紀洽和、被上訴人、老太太「陳王罔市」）來我事務所，陳
    王罔市說他有房地要留給丙○○請我去辦‧‧‧」、「（有
    無聽到老太太說希望丙○○要育有後代然後祭祀他們才要贈
    與？）在我的辦公室內是沒有聽說。」、「老太太只有說丙
    ○○得到財產後，要繼續祭拜陳家‧‧‧」、「遺贈事實是
    很明確，我印象中老太太只是表明丙○○有在拜陳家人，希
    望丙○○繼續拜陳家的人，沒有講到傳承陳家香火的情形。
    」（見本院卷第149至151頁）相互一致，證人紀洽和證言尚
    非不可採信。上訴人抗辯證人紀洽和與乙○○間早有房屋仲
    介之嫌隙，證言不足採信云云，自非可採。則遺囑之上開文
    字之記載，非使受遺贈人即被上訴人負擔一定之給付義務，
    亦非以之為遺贈之停止條件，僅得認係表示被繼承人陳王罔
    市希望被上訴人生子姓陳，繼續祭拜陳家祖先，並無法律上
    拘束之意。且系爭房地為祖厝，具有香火傳承之意，亦據證
    人紀洽和證稱屬實（見原審卷第54頁），倘被上訴人於陳王
    罔市去世多年後始生子姓陳，系爭房地業經上訴人繼承後如
    再轉賣予他人，則無法移轉系爭房地予被上訴人，上訴人雖
    抗辯被上訴人嗣後仍得請求上訴人賠償損害云云（見本院卷
    第175頁），惟就特定意義之系爭房地已無從履行贈與，顯
    非陳王罔市之本意。故上訴人辯謂上開文字係遺贈所附之停
    止條件，被上訴人既無陳姓子嗣，遺贈之條件尚未成就，故
    遺贈未生效云云，即非可採。
六、按侵權行為，即不法侵害他人權利之行為，屬於所謂違法行
    為之一種，債務不履行為債務人侵害債權之行為，性質上雖
    亦屬侵權行為，但法律另有關於債務不履行之規定，故關於
    侵權行為之規定，於債務不履行不適用之。此有最高法院43
    年台上字第752號判例意旨可資參照。而遺贈僅具債權之效
    力，系爭遺囑既非以被上訴人有陳姓子嗣為停止條件，則該
    遺贈於被繼承人死亡時即生效力，被上訴人為系爭不動產之
    受遺贈人，得請求上訴人等為移轉登記。上訴人甲○○、乙
    ○○為陳王岡市之繼承人，自應受伊遺囑之拘束，其等雖違
    反遺贈之內容，將系爭不動產逕自登記為二人所有，共同不
    法侵害被上訴人基於該遺囑所得請求受讓系爭不動產之權利
    ，然揆諸上開說明，被上訴人僅得依債務不履行之相關規定
    請求，是被上訴人本與侵權行為法律關係，先位請求上訴人
    乙○○及甲○○將系爭房地應有部分各六分之一移轉登記予
    被上訴人，即屬無據。至於被上訴人本於遺贈之法律關係，
    備位請求上訴人乙○○及甲○○將系爭房地於92年9月29日
    辦理之分割繼承登記予以塗銷，上訴人乙○○、甲○○及被
    告丁○○○於上開分割繼承登記塗銷後就該建物及基地土地
    辦理繼承登記，上訴人乙○○於登記為陳王罔市遺囑執行人
    後將系爭房地應有部分各三分之一辦理所有權移轉登記與被
    上訴人，為有理由，應予准許。
七、綜上所述，被上訴人本於侵權行為法律關係，先位請求上訴
    人乙○○及甲○○應將系爭房地應有部分各六分之一移轉登
    記予被上訴人，為無理由，應予駁回。原審就此部分為上訴
    人敗訴之判決，尚有未洽，上訴意旨指摘原判決不當，求予
    廢棄改判，為有理由。至於被上訴人備位請求上訴人乙○○
    及甲○○將系爭房地於92年9月29日辦理之分割繼承登記予
    以塗銷；上訴人乙○○、甲○○及被告丁○○○於上開分割
    繼承登記塗銷後就該建物及基地土地辦理繼承登記，上訴人
    乙○○於登記為陳王罔市遺囑執行人後將系爭房地應有部分
    各三分之一辦理所有權移轉登記與被上訴人，為有理由，應
    予准許。爰判決如主文第3、4項所示。
八、因本案事證已臻明確，兩造其餘主張陳述及所提之證據，均
    毋庸再予審酌，附此敘明。
九、據上論斷，本件上訴為有理由，被上訴人備位之訴為有理由
    ，爰依民事訴訟法第450條、第78條、第85條第2項，判決如
    主文。
中　　華　　民　　國　　94　　年　　8 　　月　　2 　　日
                  民事第十四庭審判長法　官 劉靜嫻
　　　　　　　　　　　      　　　　法　官 陳昆煇
　　　　　　　　　　　      　　　　法　官 李錦美
正本係照原本作成。
如不服本判決，應於收受送達後20日內向本院提出上訴書狀，其
未表明上訴理由者，應於提出上訴後20日內向本院補提理由書狀
（均須按他造當事人之人數附繕本）上訴時應提出委任律師或具
有律師資格之人之委任狀；委任有律師資格者，另應附具律師資
格證書及釋明委任人與受任人有民事訴訟法第466條之一第一項
但書或第二項（詳附註）所定關係之釋明文書影本。
中　　華　　民　　國　　94　　年　　8 　　月　　2 　　日
　　　　　　　　　　　　　　　　　　書記官 明祖全
附註：
民事訴訟法第四百六十六條之一（第一項、第二項）：
對於第二審判決上訴，上訴人應委任律師為訴訟代理人。但上訴
人或其他法定代理人具有律師資格者，不在此限。
上訴人之配偶、三親等內之血親、二親等內之姻親，或上訴人為
法人、中央或地方機關時，其所屬專任人員具有律師資格並經法
院認為適當者，亦得為第三審訴訟代理人。
